【裁判字號】    91,自更(一),53
【裁判日期】    920326
【裁判案由】    詐欺
【裁判全文】
臺灣臺北地方法院刑事判決                      九十一年度自更(一)字第五三號
    自  訴  人  甲○○
    被      告  丙○○
                乙○○
右列被告等因詐欺等案件，經自訴人提起自訴，本院判決如左：
    主  文
丙○○自訴不受理。
乙○○被訴詐欺部分免訴，其餘被訴部分自訴不受理。
    理  由
一、自訴意旨如附件自訴狀影本所載。
二、按已經提起公訴或自訴之案件，在同一法院重行起訴者，應諭知不受理之判決；
    案件曾經判決確定者，應諭知免訴之判決；不受理及免訴之判決均得不經言詞辯
    論為之，此等規定並為自訴程序所準用，刑事訴訟法第三百零三條第二款、第三
    百零二條第一款、第三百四十三條分別定有明文。
三、經查，本件自訴人甲○○於民國八十八年七月二十三日所自訴「被告丙○○（別
    名許阿木）在臺北縣新店市○○路○段三○二號其經營之神輝汽車版金修理廠，
    自任會首，於民國八十四年五月十五日召募每會新臺幣（下同）二萬元，連同會
    首共計六十八會之互助會，約定每月十五日下午一時開標，自八十五年起每逢一
    月三十一日、五月三十一日及九月三十日均加標一次，會期自八十四年五月十五
    日起至八十八年十一月十五日結束，採內標制，底標二千元，標息最高不得逾七
    千元，每次以投標金額最高者得標。該組互助會皆由被告丙○○向未得標之會員
    （下稱活會會員）按二萬元扣除標息後之金額收集會款交予得標會員。詎被告丙○○因需款週轉，竟與其妻即被告乙○○共同基於意圖為自己不法之所有行使偽
    造私文書詐取財物之概括犯意，利用會員未親自到場參與投標之機會，於八十八
    年五月十五日第五十九次開標會期前之八次不詳開標日期，在上述開標地點，分
    別冒用林文相、游秋月、吳淑英、毛彩梅、周林碧合、潘秋菊、廖明賢及張芳鎔
    八位活會會員之名義，連續在空白紙上偽簽該等會員之姓名並偽填競標利息七千
    元之標單，依習慣係表示該等會員願以此標息標取會款之用意，於開標時持以參
    與競標而得標，足生損害於上開被冒標人，再向當次會期之活會會員詐稱係被冒
    標人得標（向被冒標人收取會款時則另詐稱係他人得標），或在活會會員未詢問
    何人得標之情形下，利用會員誤認必有人得標之想法，而仍向之收取會款，使各
    該期之活會會員不疑有他均陷於錯誤，誤認係上開被冒標人得標，而分別交付以
    每會金額二萬元扣除標息七千元後之會款予被告丙○○及乙○○，亦足生損害於
    各該期之活會會員，因而詐得各次所餘活會會員繳交之會款」之犯罪事實部分，
    業據另案自訴人廖素馨於八十八年五月二十六日提起自訴繫屬於本院，經本院於
    九十一年七月八日以八十八年度自字第五二二號判處被告丙○○有期徒刑六月，
    及判決被告乙○○無罪，嗣另案自訴人廖素馨提起上訴，亦業由台灣高等法院於
    九十一年十一月二十六日以九十一年度上訴字第二九二一號判處被告丙○○有期
    徒刑一年（被告丙○○上訴最高法院，尚未確定），及判決被告乙○○無罪（嗣
    於九十一年十二月十五日確定）等情，有本件自訴狀（上有本院收案章戳）、本
    院八十八年度自字第五二五號自訴狀影本（上有本院收案章戳）、本院八十八年
    度自字第五二五號刑事判決正本、台灣高等法院九十一年度上訴字第二九二一號
    刑事判決列印資料、本院公務電話紀錄等各一件、台灣高等法院檢察署刑事資料
    簡覆表二件等附卷可稽，顯為真實。衡諸被告丙○○及乙○○此部份犯罪事實既
    與之前已經提起自訴，經本院八十八年度自字第五二五號、台灣高等法院九十一
    年度上訴字第二九二一號判決之犯罪事實相同，有實質上一罪之關係，其中被告
    乙○○之部分並業經判決確定，揆諸前揭規定，自訴人就此部分向本院重行提起
    自訴，本院就被告丙○○及被告乙○○之部分，即應分別諭知不受理及免訴之判
    決。
四、次按犯罪之被害人得提起自訴，刑事訴訟法第三百十九條第一項固定有明文，惟
    此之被害人係以犯罪之直接被害人為限，最高法院著有七十五年台上字第七四二
    號判例可資參照；而不得提起自訴而提起者，應諭知不受理之判決，刑事訴訟法
    第三百三十四條亦定有明文。經查，本件自訴人甲○○所自訴「被告丙○○及乙○○於八十八年五月十五日上開互助會由案外人廖素馨得標之後，未將收得之會
    款交付案外人廖素馨，予以侵占入己」之犯罪事實部分，核諸該次開標既係由案
    外人廖素馨得標，被告二人身為會首，代理案外人廖素馨向自訴人收取該次會款
    ，自訴人基於合會之法律關係將會款交付被告二人轉交案外人廖素馨，即無何被
    害之情形可言，被告二人嗣後所侵占者，應係屬於案外人廖素馨所有之款項，尚
    與自訴人無涉，自訴人應非此部份犯罪之直接被害人甚明。從而揆諸前開規定，
    自訴人就此不得提起自訴之犯罪事實提起自訴，本院自亦應對於被告二人諭知不
    受理之判決。
據上論斷，應依刑事訴訟法第三百四十三條、第三百零三條第二款、第三百零二條第
一款、第三百三十四條、第三百零七條，判決如主文。
中      華      民      國      九十二    年      三    月    二十六    日
                                  臺灣臺北地方法院刑事第二庭
                                          法  官  楊  代  華
右正本證明與原本無異。
如不服本判決，應於判決送達後十日內，向本院提出上訴狀。
                                          書記官  廖  純  瑜
中      華      民      國      九十二    年      三    月    二十六    日


司法院資訊處製作；財團法人民間司法改革基金會備份。
